【裁判字號】    99,訴,148
【裁判日期】    990730
【裁判案由】    偽造文書等
【裁判全文】
臺灣士林地方法院刑事判決               99年度訴字第148號
公  訴  人  臺灣士林地方法院檢察署檢察官
被      告  丙○○
上列被告因偽造文書等案件，經檢察官提起公訴（99年度偵字第
238 號），本院判決如下：
    主  文
丙○○行使偽造私文書，足以生損害於他人，累犯，處有期徒刑
柒月。
    事  實
一、丙○○前因違反毒品危害防制條例案件，經臺灣臺北地方法
    院以94年度易字第1183號判處有期徒刑6 月確定，並於民國
    95 年8月16日縮刑期滿執行完畢。詎猶不思悔改，明知自己
    無清償債務之意願，竟基於意圖為自己不法所有及偽造文書
    之犯意，於98年11月6 日16時30分許，在乙○○設於臺北市
    ○○區○○路101 巷1 弄2 號1 樓之「萬裕燒臘店」處，向
    乙○○佯稱：伊是「萬裕燒臘店」對面大樓住戶，且是「萬
    裕燒臘店」常客，因車輛遭拖吊，身上無足額金錢，亟需借
    錢前往拖吊場取車，當日晚間7 時定會前來還錢云云，而為
    取信乙○○，丙○○並偽造寫有姓名「甲○○」、住址「文
    德路210 巷8 號5 樓之7 」、電話「00000000」之紙條交予
    乙○○而行使之，足生損害於甲○○，且致乙○○陷於錯誤
    ，乃當場借與丙○○新臺幣（下同）600 元；惟丙○○並未
    依約於同日晚間現身還款，經乙○○依前開資料與甲○○聯
    繫，始知受騙。
二、案經乙○○告訴暨臺北市政府警察局內湖分局報請臺灣士林
    地方法院檢察署檢察官偵查起訴。
    理  由
壹、程序部分：
    按被告以外之人於審判外之言詞或書面陳述，除法律有規定
    者外，不得作為證據；被告以外之人於審判外向法官所為之
    陳述，得為證據。被告以外之人於偵查中向檢察官所為之陳
    述，除顯有不可信之情況者外，得為證據，刑事訴訟法第
    159 條、第159 條之1 分別定有明文。查本件認定被告犯罪
    事實之證據之證據能力，檢察官及被告於本件言詞辯論終結
    前均未聲明異議，本院審酌該等言詞供述及書面作成時之情
    況認為適當，均無不宜作為證據之情事，依刑事訴訟法第
    159 條之5 規定，均有證據能力，合先敘明。
貳、實體部分：
一、訊據被告丙○○就其於前開時、地書寫紙條交予告訴人乙○○，藉此貸得600 元，迄今未返還等情坦承不諱，惟矢口否
    認有何偽造文書、詐欺之犯行，辯稱：伊在紙條上寫甲○○
    的資料是表示伊常常跟高中同學周詒華一起去乙○○店裡吃
    飯，甲○○是與周詒華住同一棟大樓，而伊也有留手機號碼
    給乙○○，並不是要騙她的錢云云。經查：
(一)前開事實，業據告訴人即證人乙○○於警詢、偵查及本院中
    證稱：「98年11 月6日下午約16時30分於萬裕燒臘店遭一名
    我不認識的男子冒用他人身份向我借600 元；他表示是我客
    戶，因為他的車子被拖吊，急需600 元，因我不認識他，所
    以請他留下姓名及聯絡電話，於是他就在紙上寫下姓名『甲○○』住址『文德路210 巷8 號5 樓之7 』、電話『000000
    00』」（詳見臺灣士林地方法院檢察署99年度偵字第238 號
    卷第3 至4 頁）、「他說他昨天有來向我買便當，問我還記
    不記得，我說我不記得，對方就說他的車子停在燒臘店對面
    被拖吊了，拿出錢包說他身上只剩這麼多錢，還差6 百元，
    問我可不可以借他，我就說我不認識他不能借他，他就說他
    住在燒臘店對面那棟大樓，我請他留資料，他並沒有馬上留
    資料，他就去對面那棟大樓，過15分鐘，他就回來留了資料
    給我，資料上面寫甲○○、地址、電話」（詳見臺灣士林地
    方法院檢察署99年度偵字第238 號卷第128 頁）、「那時我
    說我不認識他，如果我借給他，他跑掉怎麼辦，他說要出去
    一下，又回來，他說他住哪一棟，地址是什麼，我叫他寫給
    我，他就寫甲○○，所以當下我會覺得被告是甲○○。我沒
    有聽到他有沒有說他是丙○○。」（詳見本院審訴卷第31頁
    背面、第32頁）、「他說他的車子在外面被拖走，他身上缺
    600 元，希望我可以借他錢，讓他去把車子領回。我說我不
    認識他，就覺得很為難，他就說只有6 百元，不會騙我，我
    就說我也不知道他是誰，他說他可以留給我，他念名字給我
    聽，因為我中文不太好，我聽不懂，我就拿紙給他寫，（問
    ：紙條是何時交給你？）錢交給被告之前，因為我聽不懂他
    念的名字，我請他寫，寫完之後，他拿給我看，我看上面有
    地址、名字、電話，我就把錢拿給他。（問：你要被告留資
    料，被告是馬上留給你，或是有到對面去了一下再回來？）
    那時候他跟我說要借錢，我請他寫紙條之前，我還在猶豫要
    不要借錢，又剛好有客人，我後來發現他不見了，我以為他
    是另外去想辦法。大約15分鐘後他又回來，說只有600 元，
    請我幫個忙。我就說我又不認識他，我會被我先生罵，他就
    說我可以留給你資料，他就念，因為我在忙，就拿一張紙給
    他叫他自己寫。（問：你是否拿到紙條之後再交付600 元？
    ）是，我是想說有這張紙，到時候我還可以找到人。（問：
    如果被告的車子沒有被拖吊，你是否會借錢給他？）不會。
    （問：被告留這些資料給你，你是否認為可以找到甲○○這
    個人？）當時我是這樣認為。」（詳見本院99年7 月15日審
    判筆錄，本院卷第37至39頁）等情綦詳，核與證人甲○○證
    述：「乙○○在98年11 月7日下午3 時左右到我住的地方找
    我，當時我不在家，後來管理員通知我，我才去找乙○○，
    她說在98年11月6 日下午4 時左右，有人用甲○○的名字，
    向她借600 元，並留下我的名字跟住址，事後我調閱大樓的
    監視器，有拍到一個乙○○形容的一個穿黑色長褲、黑色短
    袖的T 恤（前面有白色星星圖案）的人走到我們大樓的信箱
    附近，不知道在看什麼，並走到警衛的地方打電話，然後就
    走出去了。我不認識這個人，我也沒有向乙○○借錢。」（
    詳見臺灣士林地方法院檢察署99年度偵字第238 號卷第9 頁
    ）大致相符，顯見被告先向告訴人謊稱其住在燒臘店對面大
    樓，於告訴人乙○○存疑並請其留下個人資料後，即前往大
    樓隨機抄寫住戶甲○○之姓名、地址，並於紙條上書寫前開
    資料，乃冒用「甲○○」之姓名，表彰其為「甲○○」之身
    分，使告訴人乙○○誤信其為甲○○本人而借予款項，被告
    雖辯稱：伊紙條還沒寫完，寫甲○○是因高中同學周詒華跟
    他住同一棟云云，然被告若果有還款之真意，當據實寫明自
    己姓名、地址及電話，甚或寫明周詒華之姓名、地址，被告
    捨此不為，竟書寫素不相識之陌生人資料，留予告訴人，即
    與常情有悖。
(二)次查，告訴人即證人乙○○復證稱：「為了更謹慎，我當場
    也請該男子用他的手機撥打我手機。他說晚上7 時許就會歸
    還，事後並未依承諾歸還，我於同年月7 日上午10時許，撥
    手機給該男子，問他為何未依承諾還款，他說下午就會還給
    我了，此時我發現不對勁，於是到前開地址親自找甲○○，
    下午2 時許，甲○○本人直接到我店裡問我是否有人冒用他
    的名字向我借錢，我才知道被詐騙。」（詳見臺灣士林地方
    法院檢察署99年度偵字第238 號卷第3 至4 頁）、「資料上
    面寫甲○○、地址、電話，我向那棟大樓管理員確認後還是
    不相信他就是甲○○本人，他就用他的手機撥我的手機，我
    就借他6 百元，他說當晚7 點會拿錢還我。」（詳見臺灣士
    林地方法院檢察署99年度偵字第238 號卷第128 頁）、「後
    來他還把手機拿出來，說不會騙我，就用他的手機撥給我，
    我的手機有顯示號碼，我就直接拿600 元給他。他走了之後
    ，我先生問我什麼事，我就跟他說被告借了600 元，晚上會
    來還，後來我就先回家，第二天我先生就開始問說為何被告
    沒有來還錢，我說我不曉得，中午忙完之後，我才依照被告
    寫的地址去找上面的人。那個人不在，我就跟管理員講請紙
    條上的人回來之後跟我聯絡，因為管理員也認識那個人。大
    概下午3 點的時候，王先生就來店裡找我，問我有什麼事，
    我就告訴他這件事。甲○○先生就問我確定錢不是借給他。
    我就打被告的手機，被告有接手機，就說會啦，我會過來還
    給你。（問：當時你請他寫紙條的時候，是請他寫他自己的
    資料，還是請他寫別人的資料？）我只知道我跟他說我不認
    識你，我不確定你是不是真的會來還，我要怎麼跟你聯絡，
    我就把紙給他，他寫了之後，我看了，我還問他說這確定可
    以找到你嗎？他說不然還可以留手機給我。（問：被告在寫
    紙條的時候你在做何事？）我在忙工作。我看了紙條之後，
    我問他這樣是否真的能夠找到他，他就說不然我撥手機給你
    。」（詳見本院99年7 月15日審判筆錄，本院卷第37至39頁
    ）等語，是被告乃於告訴人躊躇是否借款之際，方告知自己
    之手機號碼，藉使告訴人決意交付金錢，且經告訴人事後多
    次追償，被告仍未於承諾之期限還款，是被告縱留有手機號
    碼，仍有逃避債務之事實，無法據此為被告有利之認定。
(三)另經本院質之被告遭拖吊之車輛資料，被告先稱：伊不知該
    車輛之車牌號碼，那是伊朋友哥哥的車子，伊沒有駕照，所
    以伊還是請伊朋友的哥哥去取車，伊都叫他「普哥」，伊不
    知道他的真實姓名（詳見本院99年6 月14日準備程序筆錄，
    本院卷第26頁），嗣被告於本院審理中復稱：「（問：當天
    去取回車子的繳費證明在何處？）是我哥哥進去繳的，證明
    在他那邊。我都叫他普哥，他是我乾哥。」（詳見本院99年
    7 月15日審判筆錄，本院卷第42頁），是被告既無駕照，就
    其所稱遭拖吊車輛之車牌號碼諉為不知，亦非被告親自前往
    取車，就取車之人究為其「朋友的哥哥」抑或「乾哥」所述
    復有齟齬，被告是否真因前開車輛遭拖吊而亟需借款，即有
    可疑。另被告請求傳訊證人周詒華證明被告與證人周詒華為
    高中同學，常去前開燒臘店用餐，並請求調閱其於燒臘店附
    近店家之工作紀錄云云，因前開待證事項與本件被告是否行
    使偽造文書或詐欺犯行，均無關涉，其調查證據之請求即無
    必要，應予駁回，附此敘明。
(四)此外，並有行動電話門號0000000000之通聯紀錄1 份存卷可
    參，被告所辯為臨訟卸責之詞，委無足採，本件事證明確，
    應依法論科。
二、按本件被告在紙條上書寫姓名、地址及電話，持之向他人借
    款，使他人得以按此追償，依習慣及約定即足以為表示一定
    用意之證明，此紙條依刑法第220 條規定，應視為準文書。
    核被告以「甲○○」名義留下姓名、地址及電話等個人資料
    ，並持以行使，其冒用「甲○○」名義向他人借款，足以生
    損害於他人之行為，係犯刑法第216 條、第220 條、第210
    條行使偽造準私文書罪及刑法第339 條第1 項詐欺取財罪。
    偽造私文書之低度行為為行使偽造私文書之高度行為所吸收
    ，故僅論以行使偽造私文書罪。被告所犯上開2 罪，係以1
    行為而觸犯數罪名，為想像競合犯，應依刑法第55條規定，
    從一重之行使偽造準私文書罪處斷。公訴意旨認應分論併罰
    ，尚有未合，附此敘明。末查被告有如上開事實欄所載之前
    案記錄，甫於95年8 月16日縮刑期滿執行完畢之事實，有臺
    灣高等法院被告前案紀錄表1 份在卷可參，其受徒刑執行完
    畢後，5 年以內故意再犯本案有期徒刑以上之罪，為累犯，
    依刑法第47條第1 項之規定加重其刑。爰審酌被告素行非佳
    ，於犯罪後仍不知悔悟，飾詞狡卸，犯後態度惡劣，然被告
    詐取之金額非鉅，並衡量被告高中畢業之教育程度、品行、
    犯罪動機、目的、手段、所生危害等情形，量處如主文所示
    之刑，以資儆懲。至被告所偽造寫有甲○○個人資料之紙條
    ，於案發後，業已丟棄滅失而不存在，業經告訴人乙○○證
    述明確，爰不另為沒收之宣告。
據上論斷，應依刑事訴訟法第299 條第1 項前段，刑法第216 條
、第220 條、第210 條、第339 條第1 項、第47條、第55條，刑
法施行法第1 條之1 ，判決如主文。
本案經檢察官彭康凡到庭執行職務
中    華    民    國    99    年    7     月    30    日
                  刑事第八庭審判長法  官  黃雅君
                                  法  官  陳彥宏
                                  法  官  陳俞婷
以上正本證明與原本無異。
如不服本判決應於收受判決後10日內向本院提出上訴書狀，並應
應敘述具體理由。其未敘述上訴理由者，應於上訴期間屆滿後20
日內向本院補提理由書(均須按他造當事人之人數附繕本)「切勿
逕送上級法院」。
                                  書記官  林宗勳
中    華    民    國    99    年    7     月    30    日
附錄本案論罪科刑法條：
刑法第216條
行使第 210 條至第 215 條之文書者，依偽造、變造文書或登載
不實事項或使登載不實事項之規定處斷。
刑法第210條
偽造、變造私文書，足以生損害於公眾或他人者，處 5 年以下
有期徒刑。
刑法第339條
意圖為自己或第三人不法之所有，以詐術使人將本人或第三人之
物交付者，處 5 年以下有期徒刑、拘役或科或併科 1 千元以下
罰金。
以前項方法得財產上不法之利益或使第三人得之者，亦同。
前二項之未遂犯罰之。

司法院資訊處製作；財團法人民間司法改革基金會備份。
